【裁判字號】    90,重上更(四),116
【裁判日期】    920320
【裁判案由】    貪污治罪條例等
【裁判全文】
臺灣高等法院高雄分院刑事判決               九十年度重上更(四)字第一一六號
    上  訴  人  台灣高雄地方法院檢察署檢察官
    被      告  甲○○
右上訴人因被告貪污治罪條例等案件，不服臺灣高雄地方法院八十六年度訴字第六七
一號中華民國八十六年六月十九日第一審判決（起訴案號：臺灣高雄地方法院檢察署
八十五年度偵字第三三二六號），提起上訴，經最高法院第四次發回更審，本院判決
如左：
      主  文
原判決關於圖利罪部分撤銷。
甲○○被訴圖利部分免訴。
其他上訴駁回。
      理  由
一、公訴意旨略以：被告甲○○係台灣電力股份有限公司鳳山區營業處工務股技術員
    ，於八十四年一月至五月間奉派擔任「旗山鎮○○○○○道路配電線路遷移工程
    」檢驗員，負責抽驗、初驗等監督施工品質之業務，為依據法令從事公務之人員
    ，明知該工程承包商託佑企業有限公司（以下簡稱託佑公司）未按圖施工，擅將
    編號ＤＤ三五人孔至ＤＤ四六電桿間應埋設六吋管路十支減為七支，編號ＤＤ四
    六電桿至ＤＤ六九人孔間應埋設六吋管路九支減為六支，及將編號ＤＤ三五人孔
    至旗楠一路全長一二四公尺，寬九公尺，實際係由台灣省住都局南工處所新闢之
    柏油路段，虛報為其所施工項，不實增加請款新台幣四十五萬九千七百九十元，
    甲○○竟基於圖利廠商之故意，於八十四年四、五月間，在配電線路下管路工程
    裝置領用器材明細表兼竣工圖（以上簡稱竣工圖）及工程施工抽驗表（以下簡稱
    抽驗表）等上蓋章予以審查通過，而登載不實，嗣經台電公司鳳山區營業處查核
    股東黃榮禎、會同廠商等單位複驗，而發現上情。認被告涉犯貪污治罪條例第六
    條第一項第三款圖利罪嫌及刑法第二百十六條、第二百十三條行使公務員明知不
    實事項而登載於職務上所掌公文書罪嫌。
二、公訴意旨認被告涉有圖利罪及行使公務員明知不實事項而登載於職務上所掌公文
    書罪嫌，係以「旗山鎮○○○○○道路配電線路遷移工程」，由廠商舖設柏油路
    段之部分僅為旗山鎮○○街而已，另旗南一路部分為新闢拓寬道路，在設計圖上
    為虛線，表示不必由廠商施工，且該路段實際上亦由台灣省住都局南工處所新闢
    ；另六吋管路埋設部分，旗南一路路段均合格，但永平街部分卻有不合格，應分
    別埋有十支及九支管路，卻只埋設七支及六支致修補困難，上情均經證人黃榮禎
    證述明確，並有施工設計圖可稽，被告既為工程初驗抽驗之專業人員，並設計圖
    上之載示應知之甚稔，況被告自承抽驗時有至現場查看已有舖設，管路部分只須
    將人孔蓋掀起，一望即知，復有施工設計圖、施工抽驗表、竣工圖、配電積點發
    包工程款核算單、工程驗收紀錄等可憑，為其論據。
三、訊據被告甲○○，堅決否認有上揭犯行，辯稱施工表上所載與抽驗均相符，至於
    竣工圖部分，廠商在現場做什麼伊根本不知情，係廠商之會計小姐吳日陽說蓋章
    蓋那裡，伊才知道蓋那裡，當時伊經辦，並無經驗，公司人員說不會也沒關係，
    有查核股及會計科會複驗，且六吋塑膠管一支才二、三百元，又在驗收時，馬上
    會被發現，伊不可能故意去登載不實及圖利等語。
四、惟查：
（一）本案施工抽驗表被告蓋章者，只有八十四年一月二十四日一張，公訴人認被告
    係在四、五月間所蓋，應屬誤載。被告在施工抽驗表上固有蓋章，惟該表第九項
    管路支數部分，該欄係空白，此有抽驗表在卷可憑（偵卷第十九頁），被告並無
    明知編號ＤＤ三五人孔至ＤＤ四六電桿間應埋設六吋管路十支減為七支，編號Ｄ
    Ｄ四六電桿至ＤＤ六九人孔間應埋設六吋管路九支減為六支，而在該抽驗上予以
    審查通過登載不實之情事，至為明顯。又抽驗表是有關埋在地下施工掩埋部分，
    柏油路是屬於路面，故抽驗表上，亦無關於柏油路之記載，此業據證人黃榮禎於
    本院結證屬實（九十一年六月二十一日），是就施工抽驗表部分，並無公訴人所
    指登載不實之情事，至為明顯。
（二）託佑公司將編號ＤＤ三五人孔至ＤＤ四六電桿間、編號ＤＤ四六電桿至ＤＤ六
    九人孔間應埋設六吋管路，分別由十支、九支，減為七支、六支等情，另編號Ｄ
    Ｄ三五人孔至旗楠一路全長一二四公尺，寬九公尺，該路段之柏油路實際係由台
    灣省住都局南區工程處所新闢建，惟託佑公司仍在竣工圖上，請領十支、九支之
    款項，並就住都局所闢建道路之刨除路面、噴洒ＭＣ１（水性柏油）、舖設柏油
    等工程仍列計請款範圍，業據證人黃榮禎證述屬實，並有工程驗收紀錄（見偵查
    卷第三十三頁）、台灣省政府住宅及都市發展局南區工程處八十六年三月二十四
    日八六都南工字第一二七六號函在卷可憑，託佑公司竣工圖確有虛報不實請款之
    事實，固堪認定。又被告為初驗人，業經其自承在卷。而初驗人於接獲廠商填具
    竣工圖請款時，應至現場實際查看工程有無完工，並核計廠商施用管路支數及舖
    設道路長度，此業據台電公司鳳山營業處九十一年九月十一日Ｄ鳳山字第０九一
    ０八００三二三一號、九十二年二月十日鳳區工二字九二０一─０二四一號函附
    台灣電力公司鳳山區營業處地下配電管路試通要點、配電工程施工中不逐件派員
    檢驗辦法等在卷可憑，惟被告於接獲託佑公司會計吳日陽填載之竣工圖後，並未
    到現場查看亦未核算，即在該圖上蓋章，表示審核通過，此亦據被告自白明確（
    上訴卷第三十三頁），核與證人託佑公司負責人饒勇奇證稱被告在託佑公司完工
    請款之前並無會同驗收，亦未做初驗（更二卷第七十九頁）等語相符，亦堪認定
    屬實。
（三）惟按刑法第二百十三條之公務員登載不實罪，須以公務員明知不實之事項，而
    登載於職務上所掌之公文書為要件，此項明知，為直接故意，若為間接故意或過
    失即不包括在內，業據最高法院四十六年台上字第三七七號著有判例。查系爭
    工程竣工圖記載者僅係系爭工程各項材料及其費用，並未詳細記載各項材料用於
    何項工程等情，而系爭工程託佑公司雖就其中ＤＤ三五人孔至旗楠一路部分有虛
    報不實，但就編號ＤＤ三五人孔至ＤＥ九二電桿間之路面則確係由該公司全面刨
    除從新舖設柏油，亦據證人黃榮禎證述明確，而竣工圖僅記載刨除路面及加封柏
    油之路面長度、深度等，並未詳實記載究係何段路面等情，此觀卷附前開裝置領
    用器材明細表兼竣工圖自明，而台灣電力公司鳳山區營業處八十六年十二月二十
    九日鳳區工務字第一九三四號亦函稱：「：：僅由託佑公司所申報之該工程器材
    明細表兼竣工圖並無法得知該公司虛報ＤＤ三五人孔至旗楠一路間之柏油路段工
    程款」（本院上訴卷第九十頁），八十六年十月十四日鳳區工務字第一四八六函
    稱：「本處並無接獲台灣省住都局有關高雄縣旗山鎮七之四號計劃道路新闢工程
    之公文通知」（本院上訴卷第五十四頁），證人黃榮禎於本院前審調查時亦結證
    稱：由前開工程器材明細表兼竣工圖並無法看出該公司虛報ＤＤ三五人孔至旗楠
    一路間之柏油路段工程款，必需配合外線設計圖現場核對才可看出等語（本院上
    訴卷第八十二頁背面），故不能由被告在竣工圖上蓋章，遽行認定被告有明知託
    佑公司虛報該段柏油路，而予審核通過，已甚明顯。另就埋設六吋管路減少部
    分，被告雖自白施工廠商曾反應人孔太小，埋不下十管、只能放六、七管，因為
    不懂而沒有作變更設計程序等語（九十一年八月五日筆錄），足證被告先前即知
    廠商反應因人孔太小而在施工工程中有減少埋設管路支數之情事，惟託佑公司就
    上開工程，埋設管路部分，並非只有編號ＤＤ三五人孔至ＤＤ四六電桿間、編號
    ＤＤ四六電桿至ＤＤ六九，此有施工設計圖可憑，而託佑公司施作工程，就埋設
    管路部分，除前揭路段有將十管、九管減為七管、六管外，其餘均符合施工設計
    ，並無其他瑕玼，亦經證人黃榮禎結證屬實；再由竣工圖觀之，其上只有就使用
    管路之數量、價格為計算，並未就原設計埋設多少管、實際施工多少管，及就何
    處路段施工多少管為明確之記載，另參諸證人黃榮禎於本院亦結證由竣工圖看不
    出管路由十支減為六、七支等語；是被告事先雖然知悉託佑公司在施工中，因人
    孔太小，將管路支數減少，惟竣工圖上既未登載何處施工之數量，亦未就原設計
    管路及實際施工數量有所註記，實無從就竣工圖其上之記載即認定被告明知託佑
    公司有虛報管路不實之情事。參諸被告自八十四年一月份始擔任初驗之工作，
    距案發時間只四月餘，經驗不足，而被告當時除擔任本件工程之初驗人外，尚同
    時負責其他多件工程，此除據被告迭次供明並提出各項工程明細可稽外，另由台
    電公司鳳山營業處就本案予以被告懲處之通知中所載：甲○○擔任本處旗山鎮○
    ○○○○道路配電線路遷移工程」檢驗員期間，承包商偷工減料，未按設計施工
    ，宋員未經檢驗即予初驗通過，顯有疏失，殊屬非是。惟姑念該員該段期間同時
    經辦多項工程，工作繁忙，致一時不察，誤信承包商之說詞且係初犯，故從輕議
    處（申誡二次）（本院上訴卷第一０二頁）等語觀之，被告辯稱其當時無經驗，
    工作繁忙等情，應是事實。又據證人黃榮禎供稱經被告之抽驗及初驗程序後，
    承包商並不能據以領款，仍應經過複驗程序，故台電公司對抽驗及初驗程序僅委
    由被告負責，於複驗時則由黃榮禎會同被告、會計課人員及承包商同往複驗（見
    偵查卷第七頁黃榮禎之證詞），被告被起訴之所認不合格為合格之點，於至現場
    複驗，即一目了然，無所遁形，故黃榮禎於複驗時馬上看出承包商少埋設管路及
    虛報施工項目，被告若有登載不實之故意，當不至於對明顯可看出不符之施工項
    目，故為合格之登載，豈非立即陷自己於不利之狀況。被告辯稱其無明知不實而
    為登載之故意，應堪採信。
五、綜上所述，被告在抽驗表上並無如起訴書所指登載不實之情事，另就竣工圖上，
    託佑公司確有虛報不實請款等情，而被告為初驗人，依規定應實地查驗計算，其
    未到現場實地查驗計算，即於蓋章審核通過，惟由被告工作繁忙，且其於接獲吳
    日陽之竣工圖後，當日即行蓋章，顯見被告於公事繁忙之際，即予草率審核通過
    ，惟依該竣工圖所載，託佑公司所虛報項目亦非明顯即可發覺，被告顯係敷衍了
    事，漫不經心，尚難認其有明知不實而故意登載之犯意，公訴人所指被告對施工
    設計圖應知之甚稔、有至現場查看已有舖設、管路部分只須將人孔蓋掀起一望即
    知；及其他復有施工設計圖、施工抽驗表、竣工圖、配電積點發包工程款核算單
    、工程驗收紀錄等，均無法積極證明被告確有明知不實而故意登載之犯意，此外
    亦查無被告有此部分犯行之直接故意，自應為無罪之諭知。
六、末按犯罪後之法律已廢止其刑罰者，應為免訴之諭知，刑事訴訟法第三百零二條
    第四款定有明文。查貪污治罪條例業經政府於九十年十一月七日修正公布，就主
    管事務圖利罪之構成要件修正「對於主管或監督之事務，明知違背法令，直接或
    間接圖自己或其他私人不法利益，因而獲得利益者。」，且刪除未遂犯處罰之規
    定。本案公訴人起訴被告上開圖利部分，因當時託佑公司請款時，在驗收程序即
    為驗收人員查覺有未按規定施工之情事，該工程款在未依台電公司通知補正前，
    並未發給款項，業據證人黃榮禎供明（見原審卷第十九頁），是公訴人起訴被告
    圖利部分，被告行為時，託佑公司並未因而獲得利益，被告所為即不該當於修正
    後貪污治罪條例第六條第一項第四款之構成要件，應認被告行為後法律已廢除其
    刑罰，依前揭說明，自應為免訴之諭知。
七、原審就行使公務員登載不實文書罪部分，為被告無罪之諭知，經核並無違誤，公
    訴人猶執陳詞指摘原判決不當，為無理由，應予駁回。至於圖利罪部分，原審未
    及適用政府新修訂之法令，而為無罪之諭知，有欠週延，公訴人以上訴意旨認被
    告有圖利犯行，指摘原判決不當，雖無足取，惟原判決該部分既有前述可議之處
    ，自應予撤銷改判，並為免訴之諭知。
據上論斷，應依刑事訴訟法第三百六十九條第一項前段、第三百六十八條、第三百六
十四條、第三百零二條第四款，判決如主文。
中      華      民      國    九十二    年      三      月    二十    日
                              臺灣高等法院高雄分院刑事第五庭
                                  審判長法官  吳水木
                        法官  洪慶鐘
                                        法官  趙文淵
右正本證明與原本無異。
檢察官如不服本判決應於收受本判決後十日內向本院提出上訴書狀，其未述上訴理
由者，並得於提起上訴後十日內向本院補提理由書狀（均須按他造當事人之人數附繕
本)「切勿逕送上級法院」。
                                      書記官  林采瑩
中    華    民    國      九十二      年      三      月     二十四   日


司法院資訊處製作；財團法人民間司法改革基金會備份。
